【裁判字號】    89,訴,2369
【裁判日期】    900606
【裁判案由】    地價稅
【裁判全文】
臺北高等行政法院判決                            八十九年度訴字第二三六九號
                              .
    原      告  甲○○
    訴訟代理人  丁○○
    被      告  桃園縣稅捐稽徵處
    代  表  人  乙○○
    訴訟代理人  丙○○
                戊○○
右當事人間因地價稅事件，原告不服桃園縣政府中華民國八十九年九月十四日八九府
訴字第一六五五九五號訴願決定，提起行政訴訟。本院判決如左：
    主  文
原告之訴駁回。
訴訟費用由原告負擔。
    事  實
甲、經過事實摘要：
  壹、處分作成前事實經過：
    一、原告於民國（下同）八十八年八月十八日向台灣桃園地方法院拍賣取得坐落
        桃園市○○段長美小段八六之一、之一九、之一○七號，並由法院核發權利
        移轉證書（被告機關答辯卷附件三，強制執行法第九十八條第一項參照），
        於同年九月十四日登記完畢。
    二、被告機關以該年納稅義務基準日（八十八年九月十五日）時，原告為土地所
        有權人，核課原告八十八年之地價稅，計新台幣（下同）九○、九三二元。
    三、原告不服，認其租稅義務應自法院核發權利移轉證書，即八十八年八月十八
        日起算，於八十九年六月二十日申請複查地價稅額。
    四、被告機關於八十九年七月十八日作成八九桃稅法字第八九○九四八六七號複
        查決定，即本案之原處分。
  貳、行政處分之特定：
    一、作成之機關：桃園縣稅捐稽徵處
    二、作成之案號：八九桃稅法字第八九○九四八六七號
    三、作成之時間：八十九年七月十八日
    四、行政處分之內容：
      Ａ、認定之事實同上。
      Ｂ、認定事實之證據（書證）：
        １、桃園市○○段長美小段八六之一、之一九、之一○七號土地所有權狀。
        ２、桃園地方法院不動產權利移轉證書。
        ３、陳榮松八十八年地價稅課稅明細表。
      Ｃ、適用之法令：
        １、土地稅法第十四條：
              已規定地價之土地，除依第二十二條規定課徵田賦者外，應課徵地價
              稅。
        ２、土地稅法施行細則第二十條：
              地價稅依本法第四十條之規定，每年一次徵收者，以九月十五日為納
              稅義務基準日；每年分二期徵收者，上期以三月十五日，下期以九月
              十五日為納稅義務基準日。各年（期）地價稅以納稅義務基準日土地
              登記簿所載之所有權人或典權人為納稅義務人。
        ３、財政部六十八年六月一日台財稅字第三三五八八號函釋：
              要旨：法院判決或拍賣取得土地其地價稅納稅義務人認定標準。
              主旨：經法院判決確定或拍賣取得物權之土地，在未辦理產權移轉登
                    記前，其地價稅應向何人課徵乙案，復如說明。
              說明：一、．．．．．
                    二、查地價稅課徵基準日，原則上應依照土地稅法施行細則第
                        十四條（編者註：現行細則第二十條）之規定辦理。惟經
                        法院拍賣取得土地物權，在未辦理所有權移轉登記前其應
                        納之該地價稅，依本部四十九年八月二日台財稅發第○五
                        七○一號令釋：「依民法第七五九條規定解釋，因強制執
                        行取得不動產物權者，不以登記為要件。再強制執行法第
                        九十八條更明定拍賣之買受人，自領得執行法院所發權利
                        移轉證書之日起，取得該不動產所有權，亦不以登記為要
                        件，在拍賣並發給權利移轉證書之日起，該項不動產即已
                        負有繳納稅捐之義務」之規定，如該日係在土地稅法施行
                        細則第十四條規定之上期基準日，亦即六月三十日以前（
                        包括六月三十日）者，上期地價稅，即應向拍定人徵收；
                        如該日係在同條規定之下期基準日，亦即十二月三十一日
                        以前（包括十二月三十一日）者，下期地價稅即應向拍賣
                        人徵收。（編者註：現行細第二十條規定，每年一次徵收
                        者，以九月十五日為納稅義務基準日；每年分二期徵收者
                        ，上期以三月十五日，下期以九月十五日為納稅義務基準
                        日。）至經法院判決確定移轉他人之土地，在未辦理產權
                        移轉登記前，該他人如依民法第七五九條規定已取得不動
                        產物權者，其地價稅之課徵自亦應依上開釋示，向法院判
                        決確定取得不動產物權之人課徵。
      Ｄ、複查之決定：
        １、系爭土地為原告於八十八年八月十八日標得，並於八十八年九月十四日
            登記完畢。
        ２、依據土地稅法第十四條、同法施行細則第二十條、財政部六十八年六月
            一日台財稅字第三三五八八號函釋，核課原告八十八年地價稅九○、九
            三二元，並無不合。
  貳、原告受侵犯之權利：財產權。
乙、兩造聲明：
  壹、原告訴之聲明：
    一、求為判決撤銷原處分（含訴願決定）
    二、訴訟費用由被告負擔
  貳、被告訴之聲明：
    一、求為判決駁回原告之訴
    二、訴訟費用由原告負擔
丙、原告指摘「行政處分具有違法性」部分，二造之主張：
  壹、原告方面：
    一、原告就其取得不動產所有權之事實及過程不爭執。
    二、惟在法律適用上，主張原處分違法，理由如下：
      Ａ、本案應無土地稅法施行細則第二十條、及財政部台財稅字第三三五八八號
          之適用
        １、原處分所依據之法令，除土地稅法第十四條外，土地稅法施行細則第二
            十條、六十八年六月一日台財稅字第三三五八八號，皆屬行政規則，並
            非法律。
        ２、土地稅法第十四條僅規定地價稅之納稅義務人為何，土地稅法施行細則
            第二十條則係規定負擔納稅義務之時點－以每年九月十五日為基準日。
        ３、本案原告係向法院標購，非如一般買賣，得以雙方協議按持有期間比例
            分擔。
        ４、又法院為強制執行程序時，均有通知稅捐稽徵機關參與分配；縱分配不
            足，稽徵機關亦應向前所有人追索。
      Ｂ、原處分違反租稅公平原則：
          依據賦稅公平原則，對於僅持有（取得所有權）三個月之土地，課徵全年
          地價稅是否妥適，有追究之餘地。
      Ｃ、原處分違反「從新從輕」原則：
          又行政機關解釋法律不宜拘泥法規所用辭語，而應探求法規本意，如未盡
          能適用時，宜採有利於當事人之解釋。
  貳、被告方面：
    一、被告機關適用法令並無違誤，理由如下：
      Ａ、原告土地於民國八十八年八月十八日，向台灣桃園地方法院得標取得系爭
          座落桃園市○○段長美小段八六之一、八六之一九、八六之一○七地號等
          三筆土地面積分別為一五四平方公尺、一五平方公尺、一七五平方公尺，
          八十六年申報地價每平方公尺均為一九、三六○元，課稅總地價為六、六
          五九、八四○元，適用地價稅率千分之十五，扣除累進差額八、九六五元
          ，被告依土地稅法第十四條規定課徵系爭土地地價稅九○、九三二元，並
          無不合。
      Ｂ、原告主張八十八年八月十八日於台灣桃園地方法院得標取得系爭土地，於
          八十八年九月十四日登記完畢應以法院核發權利移轉證書之原因日期為起
          算日課徵地價稅云云。
      Ｃ、按財政部六十八年六月一日台財稅第三三五八八號：「‧‧‧惟經法院拍
          賣取得土地物權，在未辦理所有權移轉登記前其應納之地價稅，依財政部
          四十九、八、二台財稅發第○五七○一號令釋：『依民法第七五九條規定
          解釋，因強制執行取得不動產物權者，不以登記為要件。再強制執行法第
          九十八條更明定拍賣之買受人，自領得執行法院所發權利移轉證書之日起
          ，取得該不動產所有權，亦不以登記為要件，在拍賣並發給權利移轉證書
          之日起，該項不動產即己負有繳納稅捐之義務』之規定，．．．至經法院
          判決確定移轉他人之土地，在未辦理產權移轉登記前，該他人如依民法第
          七五九條規定已取得不動產物權者，其地價稅之課徵自亦應依上開釋示，
          向法院判決確定取得不動產物權之人課徵」。
      Ｄ、原告於八十八年八月十八日標得系爭土地並於八十八年九月十四日登記完
          畢，為原告所不爭，本處遂依土地稅法施行細則第二十條規定「地價稅依
          本法第四十條之規定每年一次徵收者，以九月十五日為納稅義務基準日，
          各年期地價稅以納稅義務基準日土地登記簿所載之所有權人‧‧‧為納稅
          義人。」被告核課原告八十八年地價稅合計九○、九三二元，依法有據要
          無不合，是原告主張不足採，應予維持。
    二、是以原處分並無錯誤可言。
    理  由
壹、被告之代表人為乙○○，此有被告提出之八十九年九月十四日就職通知單在卷可
    按，原告起訴狀誤為吳朝棟，是其聲請更正，核無不合，應予准許。
貳、本案爭執之要點：
  一、原告因向台灣桃園地方法院拍得座落桃園市○○段長美小段八六之一、八六之
      一九、八六之一○七地號等三筆土地。而於八十八年八月十八日取得法院核發
      之權利移轉證書，並於同年九月十四日完成所有權登記。
  二、被告機關以下半年度土地地價稅之納稅義務基準日為每年九月十五日，而就上
      開三筆土地對原告課徵八十八年全年度之地價稅。
  三、原告則認為，其對系爭三筆土地所應負擔之地價稅，應僅限於自八十八年八月
      十八日以後，到出賣時為止之部分。而不應負擔八十八年全年度之地價稅。
參、本院之判斷：
  一、按土地價稅在性質上屬財產稅，以擁有財產之人為納稅義務人。而在性質上，
      必須有時點來確定其財產之歸屬，進而決定納稅義務之歸屬（即稅捐主體之確
      定）。
  二、而且鑑於財產稅之稅率均較偏低，如果一定要按照持有財產之時間，依比例來
      課徵，在稽徵技術上有困難。因此在立法政策上當然容許設計為，就某段期限
      內之稅捐債務，以特定時點之財產上歸屬來決定其納稅義務人。
  三、而上述之設計，所帶來的稅額與財產持有時間比例失衡現象（例如持有財產僅
      一個月，而負擔一年之稅額），也有解決之道，即可透過買賣的方式，將此將
      來應付之稅捐成本反應在價格上。
  四、何況地價稅乃是一年或半年課徵一次（參照土地稅法第四十條第一項），上以
      上之失衡現象，也不致於給納稅義務人帶來沈重之負擔。
  五、因此土地稅法施行細則第二十條之規定，乃是對土地稅法第四十條規定之補充
      ，且其立法有授權依據，故其規定之認定納稅義務人基準日，合法性與不容懷
      疑。
  六、而本案原告既然已在八十八年八月十八日依法取得系爭三筆土地之所有權（因
      依強制執行法之規定取得權利移轉證書），又於九月十四日登記為系爭土地所
      有權人，均在八十八年九月十五日之前，則原告依法對之課徵上開三筆土地之
      八十八年度之地價稅，即無不合。
  七、原告所指，法院拍賣時，無法與買主先行協議地價稅之歸屬一節，依本院所見
      ，原告本可在投標之際，就投標價格為斟酌。又其所指被告在土地拍賣時原可
      就本件地價稅款具狀參與分配一節，則因系爭三筆土地拍定當時，認定八十八
      年全年度之地價稅基準日（八十八年九月十五日）尚未屆至，納稅義務人尚無
      法決定，稅捐債務亦未發生，被告無權就拍定價金來參與分配。總結以上之說
      明，原告此二部分之主張，不足以推翻原處分合法性之認定。
肆、綜上所述，本件被告所為地價稅課徵處分，並無違法之處，訴願決定予以維持亦
    無違誤，原告訴請撤銷於法無據，應予駁回。
據上論結，本件原告之訴為無理由，爰依行政訴訟法第九十八條第三項前段，判決如
主文。
中      華      民      國     九十     年      六      月      六      日
                                 臺北高等行政法院  第五庭
                                            審判長  法  官  姜素娥
                                                    法  官  林文舟
                                                    法  官  帥嘉寶
右為正本係照原本作成。
如不服本判決，應於送達後二十日內，向本院提出上訴狀並表明上訴理由，如於本判
決宣示後送達前提起上訴者，應於判決送達後二十日內補提上訴理由書（須按他造人
數附繕本）。
中      華      民      國     九十     年      六      月      六      日
                                                    書記官  林麗美


司法院資訊處製作；財團法人民間司法改革基金會備份。
